臺灣彰化地方法院刑事判決　　　　　　 96年度簡上字第176號
上　訴　人
即　被　告　乙　○
輔　佐　人
即被告之女　丙○○
指定辯護人　本院公設辯護人　甲○○
上列上訴人因竊盜案件，不服本院員林簡易庭九十六年度員簡字
第三四三號中華民國九十六年六月二十六日第一審簡易判決（原
聲請簡易判決處刑案號：臺灣彰化地方法院檢察署九十六年度偵
字第四六八八號），提起上訴，本院管轄之第二審合議庭依通常
程序審理，自為第一審判決如下：
    主  文
原判決撤銷。
乙○無罪。
    理  由
一、本件公訴意旨略以：被告乙○意圖為自己不法之所有，於民
    國九十六年五月十五日上午八時許，在位於彰化縣永靖鄉○
    ○村○○路四０七號旁空地，徒手竊取張耀村所有之不鏽鋼
    鐵管八支，得手後即搬運至所騎乘之輕機車（未懸掛車牌）
    所附之拖車上，欲加以販售牟利。嗣經巡邏員警盤查後發覺
    有異，而當場查獲上情，因認被告所為，係犯刑法第三百二
    十條第一項之竊盜罪嫌。
二、本件上訴人即被告乙○（以下簡稱被告）上訴意旨略以：被
    告年輕時奉公守法，無不良犯罪紀錄，近年因年事已高，且
    長期所罹患之精神分裂症日趨嚴重，而本件竊盜行為之發生
    係因被告處於病情惡化出現妄想所為，而非蓄意犯罪，懇請
    撤銷原判決，改為被告無罪之諭知等語。
三、按行為時因精神障礙或其他心智缺陷，致不能辨識其行為違
    法或欠缺依其辨識而行為之能力者，不罰；又被告之行為不
    罰者，應諭知無罪之判決，刑法第十九條第一項及刑事訴訟
    法第三百零一條第一項分別定有明文。
四、本件被告於本院審理時雖未到庭，惟其於偵查中雖不承認犯
    竊盜罪，惟坦承拿走鐵管八支，核與證人即被害人張耀村及
    證人朱楊吉證述情節相符，並有贓物認領保管單一份及照片
    四幀在卷可稽，從而，依現存卷證資料，被告所涉刑法第三
    百二十條第一項竊盜罪之犯行，固堪認定。
五、然經本院函請財團法人彰化基督教醫院精神科鑑定被告行為
    時之精神狀態，個案（即被告）於鑑定時意識清醒，臉部的
    表情有時警戒，有時僵呆茫然，目光有時可與受檢查者接觸
    ，態度防衛，保持距離，注意力不集中，情緒變化很快，言
    談有時答非所問，舉止行為顯得不安，問一些問題時會突然
    動怒，起立欲離開，理解能力不佳，有被害妄想、被監視的
    妄想、被控制和關係妄想、自閉性思考，有聽幻覺（聲音批
    評），言談時而不當及片段，認為很多事大家都知道，為何
    還故意要問，還要政府賠償他數十年來的迫害，自己無必要
    再被詢問，疑心很重，認知方面記憶力差，判斷力也不好，
    抽象思考力差，另一些詢問則不願意配合作答，自述失眠、
    少有興趣，無精神病識感，精神科診斷為慢性精神分裂症，
    妄想型；尼古丁依賴；檳榔依賴；異睡症的混合型失眠，也
    可能老年失智症在發展進行中。經該院綜合被告本人及家屬
    會談、行政院衛生署草屯療養院診斷證明書、法院文件等資
    料結果，認參酌鑑定檢查的結果及過去兩份衛生署草屯療養
    院的診斷證明書個案（即被告）的精神科診斷為慢性精神分
    裂症，妄想型，目前處於活動期；尼古丁依賴；檳榔依賴；
    異睡症，混合型失眠。其所被指控案件與其精神症狀有關，
    精神病患無法區辨人我界限，財物亦然，其判斷力為病情影
    響，依判斷其情況應達心神喪失程度，此有財團法人彰化基
    督教醫院精神科彰基精鑑字第096080005號精神鑑定報告書
    一份附卷可稽（見本院卷）。再參以證人朱楊吉於警詢中即
    證稱：我於九十六年五月十五日上午八時四十分，在永靖鄉
    ○○村○○路四０七號旁空地發現竊嫌乙○竊取張耀村所有
    之鐵管八支，當時我有告知乙○不能拿，乙○並未理會我等
    語；又證人朱楊吉於檢察官訊問時亦證稱：當天我有跟他說
    這些鐵管是別人的，不要拿走，但是他騙我說那塊地是他的
    ，東西放在他的地方就是他的，不要去碰，他就走出來，後
    來他就跟我一起出來，再過一下子他人又跑進去把鐵管拿出
    來載走，我想說他既然這麼說，我也不知道該怎麼回，沒想
    到在地人被外地人騙等語；又被告於九十六年五月十五日檢
    察官訊問時供稱：（問：你撿鐵管時，有無人跟你說這是別
    人的鐵管，叫你不要撿？）有一個女的向前問我鐵管是你的
    嗎，我就說是我的，我就把鐵管拿走。（問：那個女的有無
    跟你說鐵管是別人的，叫你不要拿走？）有，但那些鐵管是
    我的等語，足認被告因有慢性精神分裂症，有被害妄想、被
    監視的妄想、被控制和關係妄想、自閉性思考，有聽幻覺（
    聲音批評），致無法區辨人我界限，財物亦然，故於證人朱
    楊吉告訴被告說這些鐵管是別人的，不要拿走時，被告仍堅
    稱那塊地及鐵管均是他的，是足認被告於行為時，已因精神
    分裂症，致無法區辨人我界限，財物亦然，而不能辨識其行
    為違法之能力。故本院參酌被告之犯行、被告之病史、所為
    供述及上開專門機構之精神鑑定結果等情，認被告於為上開
    犯行行為因精神障礙，致不能辨識其行為違法無疑。從而依
    照前揭法律規定，其行為應屬不罰，自應為無罪判決之諭知
    。
六、綜上所述，被告於竊盜之行為時，因精神障礙致不能辨識其
    行為違法，依刑法第十九條第一項之規定而不罰，依刑事訴
    訟法第三百零一條第一項規定，自應為被告無罪之諭知。原
    審對於上訴人即被告以竊盜論罪科刑，自有未洽，上訴人即
    被告上訴謂原判決有所違誤，請求撤銷，為有理由，應由本
    院準用刑事訴訟法第三百六十九條第一項規定，依第一審通
    常審判程序改判。又因被告現已因妄想型精神分裂症在衛生
    署草屯療養院住院治療中，此有衛生署草屯療養院診斷證明
    書一份在卷可稽，及辯護人認被告現已在衛生署草屯療養院
    住院中，認應毋庸再送強制治療等情，本院認因被告現已因
    妄想型精神分裂症在衛生署草屯療養院住院中，認毋庸再使
    被告進入相當之監護處所施以治療之必要，附此敘明。
七、法院認為應科拘役、罰金或應諭知免刑或無罪之案件，被告
    經合法傳喚，無正當之理由不到庭者，得不待其陳述逕行判
    決，刑事訴訟法第三百零六條定有明文。本件被告乙○經本
    院合法傳喚，無正當之理由不到庭，有本院送達證書在卷可
    稽，本院不待其陳述，逕行判決，附此敘明。
八、按檢察官聲請以簡易判決處刑之案件，經法院認為有刑事訴
    訟法第四百五十一條之一第四項但書之情形者，應適用通常
    訴訟程序審判之，刑事訴訟法第四百五十二條定有明文；且
    對於簡易判決之上訴，準用刑事訴訟法第三編第一章及第二
    章之規定，管轄第二審之地方法院合議庭受理簡易判決上訴
    案件，應依通常程序審理。其認案件有刑事訴訟法第四百五
    十二條之情形者，應撤銷原判決，逕依通常程序為第一審判
    決，法院辦理刑事訴訟簡易程序案件應行注意事項第十四項
    已有明文。查本案認定被告應依法為無罪判決之諭知，已如
    前述，為有刑事訴訟法第四百五十一條之一第四項但書第三
    款之情形，依前揭法律規定，原審乃屬誤用簡易處刑程序，
    應由本院合議庭逕依通常程序審理後，而為第一審之判決，
    檢察官如不服本判決，仍得於法定上訴期間內，向管轄之第
    二審法院提起上訴，附此敘明。
據上論斷，應依刑事訴訟法第四百五十五條之一第一項、第三項
、第三百六十九條第一項前段、第三百六十四條、第四百五十二
條、第三百零一條第一項、第三百零六條，判決如主文。
本案經檢察官張聖傳到庭執行職務。
中　　華　　民　　國　　96　　年　　12　　月　　31　　日
                        臺灣彰化地方法院刑事第二庭
                            審判長法官  石馨文
                            法      官  黃齡玉
                            法      官  尚安雅
以上正本證明與原本無異。
如不服本判決，應於判決送達後十日內向本院提出上訴狀 (須附
繕本)。告訴人或被害人對於判決如有不服具備理由請求檢察官
上訴者，其上訴期間之計算係以檢察官收受判決正本之日期為準
。
中　　華　　民　　國　　97　　年　　1 　　月　　2 　　日
                            書  記  官  洪年慶
    其因至少患有重度以上的智能障礙，對自身、家庭、公眾安
    全均仍有高度危險，再審酌前開精神鑑定報告書載稱：「建
    議應安置在教養院或特殊機構予以自我照顧及生活自理訓練
    。」等語，並參酌輔佐人梁金連亦陳稱被告原本即係在彰化
    縣二水鎮某某療養院治療，出院後即發生
    本件竊案，被告目前仍在彰化市明德療養院內治療，被告有
    在彰化市繼續監護治療之必要等語，及辯護人亦聲請將被告
    送監護等情，本院認有使被告進入相當之監護處所施以治療
    之必要，爰併依法宣告被告令入相當處所施以監護3年，以
    資治療併維公安。
一、法院認為應科拘役、罰金或應諭知免刑或無罪之案件，被告
    經合法傳喚，無正當之理由不到庭者，得不待其陳述逕行判
    決，刑事訴訟法第三百零六條定有明文。本件被告乙○經本
    院合法傳喚，無正當之理由不到庭，有本院送達證書在卷可
    稽，本院不待其陳述，逕行判決，附此敘明。
    經全部搬走了在等待拆除，所以我認為那東西是人家不要的
    ，我才進去拿東西，我並無竊盜故意等語，尚屬可採。本件
    公訴意旨所舉之照片、贓物領據及被告之自白，亦尚難為被
    告有罪之積極證明，其所指出證明之方法，亦無從形成被告
    有罪之心證。此外，本件復查無其他積極證據證明被告有公
    訴人所指之上開竊盜犯行，揆諸首揭說明，既無積極證據足
    認被告有竊盜犯行，不能證明被告犯罪
四、按檢察官聲請以簡易判決處刑之案件，經法院認為有刑事訴
    訟法第四百五十一條之一第四項但書之情形者，應適用通常
    訴訟程序審判之，刑事訴訟法第四百五十二條定有明文；且
    對於簡易判決之上訴，準用刑事訴訟法第三編第一章及第二
    章之規定，管轄第二審之地方法院合議庭受理簡易判決上訴
    案件，應依通常程序審理。其認案件有刑事訴訟法第四百五
    十二條之情形者，應撤銷原判決，逕依通常程序為第一審判
    決，法院辦理刑事訴訟簡易程序案件應行注意事項第十四項
    已有明文。查本案認定被告陳俊延應依法為無罪判決之諭知
    ，已如前述，為有刑事訴訟法第四百五十一條之一第四項但
    書第三款之情形，依前揭法律規定，原審乃屬誤用簡易處刑
    程序，應由本院合議庭逕依通常程序審理後，而為第一審之
    判決，檢察官如不服本判決，仍得於法定上訴期間內，向管
    轄之第二審法院提起上訴，附此敘明。
據上論斷，應依刑事訴訟法第四百五十五條之一第一項、第三項
、第三百六十九條第一項前段、第三百六十四條、第四百五十二
條、第三百零一條第一項，判決如主文。
本案經檢察官張聖傳到庭執行職務。
中　　華　　民　　國　　96　　年　　12　　月　　25　　日
                        臺灣彰化地方法院刑事第二庭
                            審判長法官
                            法      官
                            法      官
以上正本證明與原本無異。
如不服本判決，應於判決送達後十日內向本院提出上訴狀 (須附
繕本)。告訴人或被害人對於判決如有不服具備理由請求檢察官
上訴者，其上訴期間之計算係以檢察官收受判決正本之日期為準
。
上列被告因竊盜案件，經檢察官聲請簡易判決處刑（94年度偵字
第2193號），本院彰化簡易庭認不得以簡易判決處刑，簽移由普
通庭依通常程序審理（94年度彰簡字第326號），本院判決如下
：
    主  文
梁凱智無罪，令入相當處所，施以監護參年。
    理  由
一、公訴意旨略以：被告梁凱智基於意圖為自己不法所有之犯意
    ，攜帶自己所有客觀上足供兇器使用之一字型起子1支，於
    民國93年1月30日夜間10時56許，至位於彰化縣和美鎮○○
    路220號之高香宮廟內，再以該起子撬開該廟內之香油箱，
    竊取置放於該香油箱內之新台幣200元，得手後據為己有。
    嗣經該廟之管理委員黃勇宗發現制止，被告始返還該200元
    ，後經警調閱該廟錄影帶，始循線查獲，因認被告涉有刑法
    第321條第1項第3款攜帶兇器竊盜罪嫌。
二、按心神喪失人之行為，不罰，刑法第19條第1項定有明文。
    又不能證明被告犯罪或其行為不罰者，應諭知無罪之判決，
    刑事訴訟法第301條第1項亦有明文。次按刑法上之心神喪失
    與精神耗弱，應依行為時精神障礙程度之強弱而定，如行為
    時之精神，對於外界事務全然缺乏知覺理會及判斷作用，而
    無自由決定意思之能力者，為心神喪失，如此項能力並未完
    全喪失，僅較普通人之平均程度顯然減退者，則為精神耗弱
    。準此，解釋上，行為人有無心神喪失或精神耗弱，應包含
    行為人之知覺、判斷及決定三要素，亦即，應綜合審酌行為
    人對於外界事物之知覺理會能力、依其對外界事物之認知，
    加上良知理性或社會價值規範後所為之判斷作用、以及依據
    判斷作用之結果，進而自由決定外在行為之意思能力，即行
    動控制能力，有無完全喪失或僅較一般人之平均程度顯然減
    退之情形為斷。至是否心神喪失，乃屬醫學上精神病科之專
    門學問，應由專門精神病醫學研究之人予以診查鑑定，方足
    斷定，此分別有最高法院26年渝上字第237號、47年臺上字
    第1253號判例意旨可資參照。
三、訊據被告梁凱智就曾於前揭時、地，持用起子撬開香油箱後
    ，竊取現金等情均坦承不諱，核與證人即高香宮管理委員黃
    勇宗於警詢時證述遭竊時、地、物品及案發經過綦詳（見警
    卷第7至8頁），另有案發現場監視畫面翻拍照片4紙附卷可
    稽（見警卷第13頁至第14頁），從而，依現存卷證資料，被
    告所涉刑法第321條第1項第3款攜帶兇器竊盜罪之犯行，固
    堪認定。
四、然經本院函請財團法人彰化基督教醫院精神科鑑定被告行為
    時之精神狀態，經該院綜合被告本人及家屬會談、被告住院
    病歷、法院文件等資料結果，認個案（即被告）領有重度智
    能不足之殘障證明，據家屬陳述個案在家中生活功能不佳，
    僅能做簡單的家事操作或自我照顧，無法從事操作性工作，
    目前無業，據此推估其社會及生活功能出現明顯障礙。在施
    測過程中需要多次重複陳述施測語個案始能理解，顯現其語
    文理解能力不佳。原預計施測魏氏智力測驗第三版評估個案
    智能，因個案無法瞭解題意而無法施測。由於重度智能不足
    者可能會出現腦傷，因此以班達測驗篩檢個案是否有腦傷的
    可能性。在班達測驗中，個案繪製的圖形出現圖形旋轉、重
    疊困難、簡化、續化、繪圖不能、封閉困難、角度困難，且
    繪圖時間超過15分鐘，達到腦傷篩檢標準，推估個案疑似有
    腦傷的可能性。而在施測過程中，個案僅能理解簡單詞句，
    且其低智商損及其思考判斷能力，雖個案可以執行簡單的生
    活照顧，但其社會功能仍然不佳，其自我控制力顯然是不足
    的。且重度智能不足者可能會有神經損傷。學業的訓練可能
    對於個案是較為無效的，特別訓練可教會個案表達及簡單的
    生活照料。個案可能及少有獨立的行為出現，需要持續的監
    護和照顧。是從精神科診斷方面，傾向認為梁員（即被告）
    至少患有重度以上的智能障礙。而本案之犯行，應為梁員本
    身智能限制及衝動控制不佳所導致的竊盜行為，已達心神喪
    失的程度，此有財團法人彰化基督教醫院精神科94年7月25
    日彰基精鑑字第759號精神鑑定報告書1份附卷可稽（見本院
    卷）。再參以被告於案發後，於警局製作筆錄時，除由在場
    主治醫師協助下，略記曾攜帶螺絲起子外，針對員警所詢問
    之其他問題，皆無法陳述等情（見警卷第2頁至第3頁），是
    足認被告於行為時，已因智能不足，而失其正確判斷及控制
    行為之能力。故本院參酌被告之犯行、被告之病史、所為供
    述及上開專門機構之精神鑑定結果等情，認被告於為上開犯
    行行為時之精神狀態，對外界事務已全然缺乏正確判斷之作
    用，而無自由決定意思、控制其行為之能力，應陷於心神喪
    失無疑。從而依照前揭法律規定，其行為應屬不罰，自應為
    無罪判決之諭知。
五、綜上所述，被告於竊盜之行為時，因心神喪失而不罰。惟其
    因至少患有重度以上的智能障礙，對自身、家庭、公眾安全
    均仍有高度危險，再審酌前開精神鑑定報告書載稱：「建議
    應安置在教養院或特殊機構予以自我照顧及生活自理訓練。
    」等語，並參酌輔佐人梁金連亦陳稱被告原本即係在彰化縣
    二水鎮某某療養院治療，出院後即發生本件竊案，被告目前
    仍在彰化市明德療養院內治療，被告有在彰化市繼續監護治
    療之必要等語，及辯護人亦聲請將被告送監護等情，本院認
    有使被告進入相當之監護處所施以治療之必要，爰併依法宣
    告被告令入相當處所施以監護3年，以資治療併維公安。
六、又被告於前揭行為後，精神狀況已較為穩定，且於本院94年
    8月29日進行準備程序，及94年9月20日進行審理時，經本院
    以緩慢語氣及簡單字詞訊問後，尚能明確表示意見，是本案
    並無須依刑事訴訟法第294條第1項停止審判，附此敘明。
據上論斷，應依刑事訴訟法第452條、第301條第1項、第2項，刑
法第87條第1項、第3項，判決如主文。
本案經檢察官姚玎霖到庭執行職務。
中　　華　　民　　國　　94　　年　　10　　月　　4 　　日
                  刑事第三庭  審判長法  官  余仕明
                                    法  官  姚銘鴻
                                    法  官  簡婉倫
以上正本證明與原本無異。
如不服本判決，應於判決送達後10日內向本院提出上訴狀（須附
繕本）。
告訴人或被害人對於判決如有不服具備理由請求檢察官上訴者，
其上訴期間之計算係以檢察官收受判決正本之日期為準。
中　　華　　民　　國　　94　　年　　10　　月　　4 　　日
                                    書記官
臺灣彰化地方法院刑事判決　　　　　　　94年度訴字第1049號
公　訴　人　臺灣彰化地方法院檢察署檢察官被　　　告　鄧明
憲　男　28歲（民國○○年○月○○日生）
　　　　　　　　　　身分證統一編號：Ｚ000000000號
　　　　　　　　　　住彰化縣福興鄉外埔村外埔巷11之15號
指定辯護人本院公設辯護人　甲○○　上列被告因違反防制洗錢
法，經檢察官提起公訴（九十四年度偵字第二一五七號），本院
判決如下：
    主  文
鄧明憲無罪。
    理  由
一、本件公訴意旨略以：被告鄧明憲於民國九十三年十二月間，
    明知提供帳戶予不相識之人使用，可能幫助不詳之犯罪集團
    掩飾其自己重大犯罪所得財物，竟仍不違其本意，基於幫助
    他人涉犯常業詐欺後洗錢之犯意，以新臺幣（下同）三千元
    元之代價，將自己於九十三年十二月二十日所申辦之彰化南
    郭郵局帳戶存簿一本及提款卡一張（該帳戶局號為：000
    0000號，帳號為：0000000號），在臺中市火車
    站附近之便利超商，販賣予姓名、年籍均不詳之成年女子，
    再由該名女子將該存簿等物件交由詐騙集團使用，嗣於九十
    三年十二月二十九日，有被害人陳黎妃及林朝金分別遭詐騙
    集團成員詐騙錢財，並依對方指示分別將八萬元及十二萬元
    匯入被告申辦之上開郵局帳戶中，被告因而以前揭方式掩飾
    上開犯罪集團為常業詐欺犯行時所得之財物，因認被告所為
    ，係涉犯違反洗錢防制法第九條第二項之洗錢罪嫌等語。
二、按犯罪事實應依證據認定之，無證據不得認定犯罪事實，又
    不能證明被告犯罪者，應諭知無罪之判決，此於刑事訴訟法
    第一百五十四條第二項及同法第三百零一條第一項分別定有
    明文。另認定犯罪事實所憑之證據，雖不以直接證據為限，
    間接證據亦包括在內，然而無論直接或間接證據，其為訴訟
    上之證明，須於通常一般人均不致有所懷疑，而得確信其為
    真實之程度者，始得據為有罪之認定，倘其證明尚未達此程
    度，而有合理之懷疑存在時，事實審法院復已就其心證上理
    由予以闡述，敘明其如何無從為有罪之確信時，因而為無罪
    判決，尚不得指為違法，最高法院著有七十六年度台上字第
    四九八六號判例可供參照。
三、本件檢察官所提出之證據，被告及辯護人僅抗辯被告警詢供
    述非出於任意性，惟經本院勘驗被告警詢錄音光碟之結果，
    可知被告在接受警詢問時，回答語調、內容都很正常，且警
    員有反覆詢問確認被告之意思，再繕打筆錄（可聽見鍵盤打
    字之聲音），顯見筆錄並非事先作好，亦無刑求之情形，被
    告回答內容則與筆錄相符（見本院九十五年三月三日準備程
    序勘驗筆錄），是以被告之警詢筆錄應係出於任意性，而具
    有證據能力。此外，後述所引用之其他證據，檢察官、辯護
    人及被告均同意具證據能力，先予敘明。
四、本件公訴人認被告涉有前述違反洗錢防制法第九條第二項之
    罪嫌，係以被告於警詢時之陳述、被害人陳黎妃、林朝金於
    警詢時之指述、被害人二人所提供之匯款執據、被告前揭帳
    戶之交易明細，及開戶資料等為其主要論據。訊據被告堅決
    否認有任何違反洗錢防制法之犯行，辯稱：伊未販賣帳戶存
    摺、提款卡，亦未打電話騙別人，存摺係被偷走的云云。另
    辯護意旨略以：被告患有精神分裂症，其是否有能力辨識他
    人購買帳戶要用於不法行為，已有可疑，縱認被告有此判斷
    能力，被告亦無從得知正犯將來確實將實施之犯罪行為（可
    能是擄人勒贖、販賣毒品、詐欺等不一而足），以幫助犯從
    屬於正犯之理論，被告對於正犯所實施具體犯罪構成要件既
    無法預見，自不可能構成任何犯罪之幫助犯，又因其不可能
    知悉正犯將實施之犯罪，是否為洗錢防制法所規定之重大犯
    罪，故被告亦不可能有違反洗錢防制法之主觀犯意，為此請
    求諭知被告無罪之判決等語。
五、經查：被害人陳黎妃、林朝金分別於九十三年十二月二十九
    日中午十一時許，及下午四時十分許，均接獲不明人士來電
    謊稱其等二人之兒子欠人債款而遭限制行動自由，倘不還錢
    ，即要凌虐其子云云，致被害人陳黎妃、林朝金陷於錯誤，
    分別匯款八萬元、十二萬元至對方指定之帳戶（帳號：00
    000000000000號），事後分別查知其子均安然
    無恙，方發現被騙等情，有其二人之警詢筆錄，及匯款執據
    在卷可稽（見偵查卷宗第十七至二二頁、第三七、三八頁）
    。而上開指定帳戶即為被告所申辦之帳戶，有其開戶申請書
    附卷可憑（見偵查卷第三五至三六頁）。又被告於警詢時供
    稱其於九十三年十二月二十八日下午七時許，在台中市火車
    站前第一廣場內之一家便利商店，以三千元之代價，將前揭
    郵局帳戶販售予一名真實年籍不詳自稱蔡姓之女子等語，有
    被告警詢筆錄在卷可稽（見偵查卷第六至八頁）。然被告於
    本院否認有販賣帳戶，先辯稱：伊把存簿放在口袋，在跟客
    戶談仲介生意時，存簿被一個女子偷走（見本院九十四年八
    月十五日訊問筆錄），復於準備程序時辯稱：伊按照報上所
    登廣告打電話，發現對方是詐騙集團，伊本來不肯賣對方，
    但對方說一定要賣帳戶給他們，不然要打伊，就把帳戶存摺
    搶走云云（見本院九十四年八月二十六日準備程序筆錄）；
    又在九十五年三月三日訊問後情緒激動，稱存摺與機車行老
    闆有關，伊被機車行老闆毆打（但不知所云）；另於本院審
    理時又稱：存摺被偷云云。觀諸被告之多次說法前後毫無關
    聯，且相互矛盾，被告出庭時神情呆滯，雖能回答問題，並
    曾表示知悉詐騙集團之不法意圖，甚至自稱從事外籍婚姻之
    仲介服務，有正常工作能力云云，但經本院依職權將被告送
    請行政院衛生署彰化醫院進行精神鑑定後，鑑定結果認為：
    「1.鄧員（即被告）自國三起有想幻覺、自語、自笑、被害
    妄念、關係妄念等症狀持續至今，在目前藥物治療下，症狀
    略為緩解，鄧員目前臨床診斷為『精神分裂症，部分緩解中
    』。依智力測驗結果，參照鄧員從小發展遲緩，學習能力不
    佳，鄧員另有『輕度智能障礙』現象。2.鄧員為慢性精神病
    及輕度智能障礙患者，在目前服藥狀態下，仍有部分精神症
    狀，加上鄧員的認知功能障礙，使其對現實判斷能力較常人
    有明顯落差，目前精神狀態屬於『精神耗弱』。鄧員目前言
    談及行為未受妄想或幻覺直接影響，精神狀態未達『心神喪
    失』。3.在案發當時，鄧員清楚敘述當時狀況，並表示當時
    並無幻覺或被控制妄念，推測當時精神狀態屬『精神耗弱』
    ，未達『心神喪失』」等語，此有行政院衛生署彰化醫院九
    十四年十月二十八日精神鑑定報告書一份在卷可稽。雖鑑定
    報告推測被告當時僅為精神耗弱，未達心神喪失之程度，但
    也一併說明被告在服藥情況下，其認知功能仍有障礙，現實
    判斷能力較常人有明顯落差。以被告就本案供述前、後陳述
    矛盾不一之情形而言，縱使採信其於警詢所稱將存摺販賣給
    他人之供述，而認被告確有販賣帳戶情事，亦難以評斷被告
    在販賣帳戶時，是否具有常人之判斷能力，能夠認知該帳戶
    可能被使用在詐欺或其他犯罪行為之不法用途上。本院綜合
    觀察被告歷次開庭反應，前揭精神鑑定報告內容，及卷附被
    告之身心障礙手冊（其上記載被告為中度精神障礙），認起
    訴書所載「被告明知提供帳戶予不相識之人使用，可能幫助
    不詳之犯罪集團掩飾其自己重大犯罪所得財物」一節，尚未
    達通常一般人均不致有所懷疑，而得確信其為真實之程度，
    仍有合理性懷疑之存在，尚無從形成有罪之確信，因認不能
    證明被告犯罪，揆諸上述說明，基於無罪推定之原則，自應
    諭知被告無罪之判決。
六、台灣彰化地方法院檢察署檢察官九十五年度偵字第二四一六
    號併辦意旨略以：被告基於幫助他人犯詐欺罪之概括犯意，
    除前述起訴書所載帳戶外，另將其所申辦合作金庫銀行帳戶
    （帳號：0000000000000號），中國信託商業
    銀行帳戶（帳號：000000000000號）存摺、提
    款卡，交給姓名年籍不詳之人，致被害人夏亭亭遭詐騙而匯
    款至前揭合作金庫銀行，及中國信託商業銀行之內，因此受
    有損害，是認被告此部分提供帳戶之行為，與起訴部分有連
    續犯之裁判上一罪關係，而請求併予審理。惟本案部分既已
    為無罪之諭知，自無從認定與併辦部分有何連續犯之裁判上
    一罪關係，本院無從併予審理，應就併辦意旨書所記載之部
    分，退回由檢察官另為適法之處理，附此敘明。
據上論斷，應依刑事訴訟法第三百零一條第一項，判決如主文。
本案經檢察官洪英丰到庭執行職務。
中　　華　　民　　國　九十五　年　　六　　月　 三十 　日
                  刑事第二庭    審判長法  官  許旭聖
                                      法  官  簡婉倫
                                      法  官  黃玉齡
以上正本證明與原本無異。
如不服本判決，應於判決送達後10日內，向本院提出上訴狀（須
附繕本）。
告訴人或被害人對於判決如有不服具備理由請求檢察官上訴者，
其上訴期間之計算係以檢察官收受判決正本之日期為準。
中　　華　　民　　國　九十五　年　　七 　 月　  五    日
                                      書記官  林怡吟
臺灣彰化地方法院刑事判決　　　　　　　94年度訴字第456號
公　訴　人　臺灣彰化地方法院檢察署檢察官被　　　告　程高
忠　男　37歲（民國○○年○月○○日生）
　　　　　　　　　　身分證統一編號：Ｚ000000000號
　　　　　　　　　　住彰化縣田中鎮○○里○○路○段741巷5
                    號
指定辯護人　許宏達律師上列被告因妨害自由案件，經檢察官提
起公訴 (94年度偵字第1408號)判決如下：
    主      文
程高忠無罪，並令入相當處所施以監護壹年。
    理      由
一、起訴意旨略以：被告程高忠於民國94年2月16日上午6時50
    分許，在彰化縣田中鎮○○路589號員林客運車站候車處，
    見證人莊婉瑜於該站等候公車準備上學，突然由後方以左手
    鉤住莊婉瑜頸部，右手持自備之水果刀抵住莊婉瑜頸部，基
    於剝奪人行動自由之犯意，強押莊婉瑜與其同行。嗣經路人
    報警而當場查獲，並扣得其作案用之水果刀一支，因認被告
    所為，係涉犯刑法第302條第1項之以非法方式剝奪他人行動
    自由罪嫌等語。
二、按心神喪失人之行為，不罰，刑法第19條第1項有明文規定
    。又被告未經審判證明有罪確定前，推定其為無罪，且犯罪
    事實應依證據認定之，無證據不得認定犯罪事實，刑事訴訟
    法第154條定有明文。另按不能證明被告犯罪或其行為不罰
    者應諭知無罪之判決，又因心神喪失而其行為不罰，認為有
    諭知保安處分之必要者，並應諭知其處分及期間，此觀刑事
    訴訟法第301條亦有明文規定。本件起訴意旨認被告涉有上
    述犯嫌，係以證人莊婉瑜之證詞，及扣案之水果刀一支，為
    其主要論據。訊據被告矢口否認有前述犯嫌，辯稱：伊當天
    遭人追殺，情不得己才持刀挾持證人莊婉瑜，請其幫伊報警
    ，以避追殺云云。
三、經本院依職權函請行政院衛生署彰化醫院對被告進行精神鑑
    定，其鑑定結果認為：「程員（指被告）為37歲已婚男性，
    從小發展大致正常，亦無明顯之身體疾病史。長期使用酒精
    ，導致程員於兩、三年前左右，開始出現被害妄想、幻聽、
    衝動控制力差、易怒與暴力行為等精神病症狀。期間短暫至
    財團法人彰化基督教醫院精神科求診，但仍沒有中斷飲酒。
    程員直至94年5月25日精神鑑定時，仍有聽幻覺與被害妄想
    的症狀，處於精神病的狀態。故判斷於94年2月案發時，程
    員之精神病處於處於一發病的連續過程。案發當時，程員有
    豐富的精神病理症狀，如帶有批評及威脅的人聲幻聽，被跟
    蹤妄想與被害妄想。從前一夜即惶惶不安，草木皆兵，整天
    家中樓上樓下衝來衝去，隨身攜帶刀子防身。在田中火車站
    附近跑了一夜以躲避追殺，最後挾持女學生要她打電話報警
    ，他才可以擺脫想像中的加害者的追殺。程員也確實在眾目
    睽睽之下與女學生在原地等警察來，過程也沒有傷害被害人
    。因此妨害自由之犯罪行為，不但不合常理，甚且犯案邏輯
    離譜到連被害人的父親都覺得程員精神有問題。因此從程員
    主訴之精神病症與外顯之犯罪行為結果綜合來看，其犯行明
    顯處於受精神病症狀影響下所為，故判斷程員於犯案當時應
    處於心神喪失狀態」等語，此有行政院衛生署彰化醫院94年
    5月29日精神鑑定報告書在卷可稽，並經鑑定證人丁碩彥醫
    師親自到庭證述詳實。本院另依公訴人聲請而傳訊證人莊婉
    瑜到庭證述案發經過（證人莊婉瑜證稱：被告一手勾住伊頸
    部，一手持刀抵住該處，但稱不會傷害伊，並要求路人報警
    ，見警員到來即放下水果刀，並依警員指示趴在地上），又
    依職權傳訊證人蔡英武到庭證述其於案發凌晨載送被告前往
    田中火車站之經過（蔡警員證稱：其於案發當日凌晨3時許
    據報前往被告家中處理家暴案件，發現當時被告坐立不安，
    直稱有人要害他，希望警員帶他回西螺老家，其遂駕駛警車
    載被告至火車站讓被告下車後，再繼續執行巡邏勤務），足
    認被告於案發前、案發時，均有明顯被害妄想情節，符合鑑
    定意見所指被告患病之主要症狀。此外，被告自行前往國立
    台灣大學附設醫院雲林分院就醫後，亦經該醫院診斷為「酒
    精戒斷性譫妄」疾病，有該院所出具之診斷證明書一紙附卷
    可憑，足以佐證前揭鑑定結論，應堪採信，是以被告於案發
    時應處於心神喪失狀態無訛。爰依前述刑法第19條第1項，
    及刑事訴訟法第301條之規定，諭知被告無罪之判決。
四、按因心神喪失而不罰者，得令入相當處所，施以監護，前項
    處分期間為3年以下，此觀刑法第87條第1、3項各定有明文
    。依前述精神鑑定報告書末段記載：「鑒於程員之精神病狀
    乃由喝酒所致，不但長期對於妻兒有精神與身體上之暴力與
    虐待，而且其精神病症狀所導致之行為異常危險，如開瓦斯
    欲引爆及挾持無辜之受害者以躲避不存在之被害妄想。因此
    建議不管判決結果如何，程員都必須規則在精神科治療，完
    全戒除酒癮，也避免程員將來在精神狀態不穩之下再度犯案
    ，對於無辜之受害者也甚不公平」等語，本院並參酌鑑定證
    人丁碩彥醫師在審理時證稱：在一般情形下，酒精完全戒除
    後一個月左右，精神病症應可消除等語，及被告自述其酒癮
    發作時會有發抖之反應，且觀察被告在審理時確有全身顫抖
    之情形，認為被告依賴酒精程度至深，依此考量其接受漸進
    方法戒酒療程所需之時間，及其生理戒斷反應消失且恢復正
    常精神狀態後，應給予適當輔導，並在相當期間內隔絕其接
    觸酒精之機會，以使其擺脫對於酒精之心理依賴，爰令入相
    當處所施以監護一年。
據上論斷，應依刑事訴訟法第301條，判決如主文。
本案經檢察官李毓珮到庭執行職務。
中　　華　　民　　國　　94　　年　　8 　　月　　4 　　日
                  刑事第三庭    審判長法  官  余仕明
                                      法  官  簡婉倫
                                      法  官  黃玉齡
以上正本證明與原本無異。
本案經檢察官、被告、辯護人捨棄上訴權後，已不得上訴。
中　　華　　民　　國　　94　　年　　8 　　月　　4 　　日
                                      書記官  林怡吟
臺灣彰化地方法院刑事判決　　　　　　　95年度易字第1418號
                                      96年度易字第42號
公　訴　人　臺灣彰化地方法院檢察署檢察官被　　　告　柯敏
雄　男　57歲（民國○○年○月○○日生）
　　　　　　　　　　身分證統一編號：Ｚ000000000號
　　　　　　　　　　住彰化縣伸港鄉○○村○○路48號
　　　　　　　　　　現於彰濱秀傳紀念醫院精神科病房
指定辯護人　本院公設辯護人甲○○　上列被告因竊盜等案件，
經檢察官提起公訴（九十五年度偵字第一０七三四號、第一０五
三六號），本院合併審判，判決如下：
    主  文
柯敏雄無罪。令入相當處所，施以監護肆年。
    理  由
一、公訴意旨略以：緣被告柯敏雄與告訴人蔡善助並不相識，然
    因懷疑告訴人蔡善助以符咒附在其身上，即於民國九十五年
    十月十日上午九時三十分，在彰化縣伸港鄉○○村○○路五
    七之一號外空地，要求告訴人蔡善助自其身體離去，惟因未
    獲告訴人蔡善助回應，即基於傷害之犯意，以其所有藝品刀
    具之刀板毆打告訴人蔡善助頭部與身體，致告訴人蔡善助受
    有頭皮撕裂傷、右手臂撕裂傷及左手臂擦傷等傷害。另於同
    年十一月十三日下午六時二十五分許，復意圖為自己不法之
    所有，在彰化縣和美鎮○○路一四四號對面農田內，持其所
    有客觀上足供兇器使用之鐮刀一支，竊取被害人蔡錦練所有
    之芋頭約十八點七台斤（價值約新臺幣六百五十四元），於
    得手而尚未離開現場之際，即為被害人蔡錦練發現報警而查
    獲，並當場扣得鐮刀一支、芋頭約十八點七台斤。因認被告
    涉犯刑法第二百七十七條第一項之傷害罪嫌及同法第三百二
    十一條第一項第三款之攜帶兇器竊盜罪嫌。
二、按被告以外之人於審判外之陳述，除法律有規定者外，不得
    作為證據；又被告以外之人於審判外之陳述，雖不符刑事訴
    訟法第一百五十九條之一至第一百五十九條之四規定，而經
    當事人於審判程序同意作為證據，法院審酌該言詞陳述或書
    面陳述作成時之情況，認為適當者，亦得為證據。當事人、
    代理人或辯護人於法院調查證據時，知有第一百五十九條第
    一項不得為證據之情形，而未於言詞辯論終結前聲明異議者
    ，視為有前項之同意，刑事訴訟法第一百五十九條第一項、
    第一百五十九條之五定有明文。立法意旨在於傳聞證據未經
    當事人之反對詰問予以核實，原則上先予排除。惟若當事人
    已放棄反對詰問權，於審判程序中表明同意該等傳聞證據可
    作為證據；或於言詞辯論終結前未聲明異議，基於尊重當事
    人對傳聞證據之處分權，及證據資料愈豐富，愈有助於真實
    發見之理念，且強化言詞辯論主義，使訴訟程序得以順暢進
    行，上開傳聞證據亦均具有證據能力。查本案後述認定事實
    所憑之供述證據及非供述證據，公訴人及被告之指定辯護人
    均不爭執證據能力，且經本院於審判程序時提示並告以要旨
    ，公訴人及指定辯護人均知悉上述供述證據屬傳聞證據，而
    亦未於言詞辯論終結前聲明異議，本院復衡以該等證據作成
    時之客觀條件及環境，認為適當，是可認後述所引用證據之
    證據能力均無疑義，合先敘明。
三、又按行為時因精神障礙或其他心智缺陷，致不能辨識其行為
    違法或欠缺依其辨識而行為之能力者，不罰；又被告之行為
    不罰者，應諭知無罪之判決，刑法第十九條第一項及刑事訴
    訟法第三百零一條第一項分別定有明文。
四、經查：
（一）上揭事實，業據被告分別於警、偵訊中坦承不諱，核與證
      人即告訴人蔡善助及被害人蔡錦練於警詢中之證述情節均
      相符，復有蔡善助伸港鄉忠孝醫院診斷證明書一紙、贓物
      認領保管單一紙及扣案之鐮刀一支可資佐證，是被告確有
      於上開時、地，毆打告訴人蔡善助成傷及持鐮刀竊取被害
      人蔡錦練所有之芋頭等行為，洵堪認定。
（二）惟被告經本院合法傳喚均未到庭應訊，經本院依法拘提亦
      未能於其住居所拘獲被告，嗣經本院發佈通緝在案後，始
      知其因精神分裂疾患，經彰化縣伸港鄉衛生所強制送往秀
      傳紀念醫院住院治療中，且因被告有嚴重妄想、幻聽、自
      言自語及嚴重暴力行為與殺人衝動，經其主治醫師診斷後
      ，認其仍不宜出庭接受司法調查而未到庭應訊，此有彰化
      縣和美分局九十六年三月五日和警分偵字第０九六０００
      三八七一號函文暨檢附之柯敏雄秀傳紀念醫院診斷證明書
      一份足憑，惟本院為求慎重，仍依職權向秀傳紀念醫院函
      詢被告目前之病情為何？可否判斷被告於上開傷害及竊盜
      案發時之精神狀況？經秀傳紀念醫院於九十六年五月十一
      日以九六明秀（醫）字第九六０六八八號函函覆：柯敏雄
      ，男性，民國○○○年○月○○○日生，自九十六年一月
      二十五日因明顯精神病症狀入本院精神科病房住院治療，
      臨床診斷為：妄想型精神分裂病。依病史詢問觀之，柯員
      發病時間約為八十四年，彼時其開始呈現明顯之聽幻覺，
      被控制妄想、被害妄想等精神病症狀，然而由於家庭支持
      系統不佳，故並未接受規則之精神科治療，致病情十分嚴
      重；而依上開案件案發時所制作筆錄之記載，並經與柯員
      詢問其竊盜與傷害之精神狀態，發現其當時乃係受幻聽之
      指示而動手割取芋頭，參以其犯行之時間及其入院時之精
      神狀態，堪認柯員於案發時之精神狀態應十分不穩定，已
      造成社區極大之困擾。柯員之犯行應全然係受精神病症狀
      之干擾，致其不能辨識其行為違法或已喪失其辨識行為之
      能力，應已達於心神喪失之程度，此有上開函文可按。本
      院參以被告係因懷疑素不相識之告訴人蔡善助以符咒附在
      其身上，而要求告訴人蔡善助自其身體離去未果，即持刀
      板毆打告訴人成傷，業據被告供承在卷，並據證人蔡善助
      證述明確；另被告於持刀竊取芋頭為警查獲後，於內勤偵
      訊中即供稱：伊騎乘腳踏車帶著鐮刀經過案發現場，看到
      田裡有東西，並聽到有人在伊耳邊叫伊下去田裡，伊方下
      田割芋頭等語；復經檢察官詢問其有無其他陳述時？其又
      供稱：伊假釋出監後迄今長期被語音監控，家裡在這段時
      間也死了不少人，伊寫的樂透彩程式也被偷，伊也經常莫
      名其妙被打等語，顯見被告於上開案發當時之精神狀態已
      無法區隔幻想與現實，再佐以前揭秀傳紀念醫院函文，足
      徵被告於前揭案發行為時，確已因其精神障礙，欠缺依其
      辨識而行為之能力，堪以認定。是揆諸首揭法律規定，被
      告之行為不罰，自應諭知被告無罪之判決，以示審慎。
五、再按因第十九條第一項之原因而不罰者，其情狀足認有再犯
    或有危害公共安全之虞時，令入相當處所，施以監護；監護
    期間為五年以下，但執行中認無繼續執行之必要者，法院得
    免其處分之執行，刑法第八十七條第一項、第三項定有明文
    。本件依上開秀傳紀念醫院函文所載：柯員目前仍於彰濱秀
    傳紀念醫院住院治療中，仍持續有幻聽，怪異妄想之症狀，
    果若柯員未能持續接受治療，極可能致其病情復發而將再次
    造成鄰里之恐慌；故建議應繼續於精神科病房接受長期之精
    神治療，直至臨床判斷其有返回社區且持續接受治療之日為
    止，目前柯員仍應住院治療為宜等情，本院衡以被告確因其
    精神分裂疾患而為上開傷害及竊盜之行為，且經診治，目前
    仍有嚴重妄想、幻聽及嚴重暴力行為與殺人衝動等情狀，足
    見被告之精神疾患，確已影響其個人行止之控制甚鉅，並有
    違法情事產生，顯然對週遭環境、家人及社會群體，均存有
    相當程度之潛在危險性，而有危害公共安全之虞，是綜合前
    述情節以觀，為保護社會及被告個人安全起見，本院認為應
    針對被告所罹病症為持續、規律之診療，爰依上開規定，諭
    知令入相當處所施以監護四年，以期達個人矯正治療及社會
    防衛之效。
六、另按刑事訴訟法第二百九十四條第一項規定被告心神喪失者
    ，應於其回復以前停止審判，係為保護被告利益，使被告得
    依其自由之意思行使其防禦權而設，而應諭知被告無罪之判
    決，依刑事訴訟法第二百九十四條第三項之規定，本得不待
    被告到庭行使防禦權而逕為有利於被告之判決（最高法院八
    十八年臺上字第五四一四號判決要旨參照），是本件被告雖
    因其精神疾患而無法出庭應訊，然依法既應諭知無罪之判決
    ，依前開說明，自得不待其到庭逕行判決，而無依刑事訴訟
    法第二百九十四條第一項應停止審判之問題，附此說明。
據上論斷，應依刑事訴訟法第三百零一條第一項、第二項、第二
百九十四條第三項，刑法第十九條第一項、第八十七條第一項、
第三項，判決如主文。
本案經檢察官張尹敏到庭執行職務。
中　　華　　民　　國　　96　　年　　6 　　月　　20　　日
                  刑事第一庭    審判長法  官    簡璽容
                                      法  官    郭麗萍
                                      法  官    胡宜如
以上正本證明與原本無異。
如不服本判決，應於判決送達後十日內向本院提出上訴狀 (須附
繕本)。
告訴人或被害人對於判決如有不服具備理由請求檢察官上訴者，
其上訴期間之計算係以檢察官收受判決正本之日期為準。
中　　華　　民　　國　　96　　年　　6 　　月　　20　　日
                                      書記官    陳錫威
上列被告因竊盜，本院判決如下：
    主  文
    事  實
    理  由
據上論斷，應依刑事訴訟法__，判決如主文。
中　　華　　民　　國　　96　　年　　12　　月　　17　　日
                  刑事第二庭    審判長法官
                                法      官
                                法      官  石馨文
以上正本證明與原本無異。
如不服本判決，應於判決送達後10日內，向本院提出上訴狀（須
附繕本）。
中　　華　　民　　國　　96　　年　　12　　月　　17　　日
                                書記官  洪年慶
